【裁判字號】    97,上訴,3081
【裁判日期】    980211
【裁判案由】    貪污治罪條例等
【裁判全文】
臺灣高等法院臺中分院刑事判決        97年度上訴字第3081號
上  訴  人  臺灣臺中地方法院檢察署檢察官
被      告  甲○○
指定辯護人  汪紹銘律師
上列上訴人因被告違反貪污治罪條例等案件，不服臺灣臺中地方
法院九十七年度訴字第九五二號中華民國九十七年十月三十一日
第一審判決（起訴案號：臺灣臺中地方法院檢察署九十五年度偵
字第一七三三二號），提起上訴，本院判決如下：
    主  文
上訴駁回。
    理  由
一、本案公訴人之公訴意旨略以：被告甲○○（以下簡稱為被告
    ）於民國（下同）八十八年之「九二一地震」時，係任臺中
    縣東勢鎮鎮長，依內政部八十八年九月三十日所頒（８８）
    內社字第８８８５４６５號函，負有核定各里查報受災戶住
    屋全倒、半倒慰助金發放對象之責，為依法令服務地方自治
    團體所屬機關而具有法定職務權限之公務員。其明知依前函
    規定「全、半倒之認定標準為：所稱住屋，以臥室、客廳、
    飯廳及連棟之廚廁、浴室為限．．．，另有關住屋全倒、半
    倒慰助金之發放標準則為：受災戶住屋全倒、半倒者，其救
    助及慰問金之發給對象，以災前戶籍登記為準，且實際居住
    於受災屋之現住戶，由戶長或現住人具領，未居住於受災毀
    損住屋者，不予發給」。又該鎮明正里里民詹一豐、廖阿淋
    、張瑞吉、詹李勤等人雖有受災，惟均非實際居住在全、
    半倒之受災住屋中，不符合前開函示規範之慰助金核發標準
    （情形詳如附表所示），故該里里幹事己○○遂不願在渠等
    「九二一震災住屋勘查報表」上核章，而該里里長丙○○於
    八十八年十月七日及十一日，在其職務上製作之「臺中縣東
    勢鎮九二一集集大地震房屋受損證明書」上，虛偽登載詹一
    豐等四人分別為全、半倒受災屋之現住戶（不實記載情形亦
    詳如附表所示，丙○○所犯行使公務員登載不實事項於公文
    書罪，業經臺灣臺中地方法院以八十九年度訴字第二○五一
    號刑事判決判處有期徒刑一年六月、緩刑四年確定在案），
    然己○○仍不配合在該證明書上加蓋該里辦公處印文，丙○○隨即向被告陳情，而被告於聽取時任民政課課長戊○○、
    主辦丁○○（原名楊宗榮）及里幹事己○○意見後，明知詹
    一豐、廖阿淋、張瑞吉及詹李勤等四人之受災情形，確不
    符內政部函頒慰助金核發之標準，詎其僅因前述里長、里民
    於選舉時之長期支持，為使詹一豐、廖阿淋、張瑞吉及詹李
    勤能獲取慰助金，不依鎮公所對不符合規定申請案之一般
    處理程序，竟基於詐領該慰助金之犯意，利用前揭函示授權
    鄉市鎮公所有核定是否實住於全、半倒受災屋現住戶之機會
    ，另指示不知情之主任祕書庚○○，在前述不實證明書上加
    蓋「鎮長甲○○甲章」印文，使監印人員在證明書上原應加
    蓋里辦公處印文處，加蓋臺中縣東勢鎮公所印文，丙○○並
    依此造具不實之「臺中縣東勢鎮九二一震災住屋損毀救助金
    印領清冊」，雖己○○仍未在清冊之里幹事欄位上簽章，並
    於八十八年十一月二日，上簽表明撤銷該四人之列名清冊，
    且於同年十一月十九日，由該鎮公所政風室與建設課會勘後
    ，簽請移由主辦課民政課辦理，惟被告仍執意隱瞞上情，函
    送上開不實清冊予臺中縣政府彙報後層轉行政院九二一震災
    後重建委員會中部辦公室，致相關承辦人員陷於錯誤，逕依
    彙報之名冊，核撥慰助金入東勢鎮公所公庫，東勢鎮公所財
    政課並依被告指示，憑前開印領清冊中之年籍，開立住屋毀
    損慰助金支票，通知明正里辦公處領取，以轉交詹一豐、張
    瑞吉、廖阿淋、詹李勤等人收執，足使政府核發慰助金失
    其正確性，並增加財政支出之負擔，而生損害於政府。嗣因
    法務部調查局臺中縣調查站就該案進行偵辦，丙○○乃未向
    東勢鎮鎮公所代領上述支票而未得逞，因認被告涉有貪污治
    罪條例第五條第二項、第一項第二款之利用職務上之機會詐
    取財物未遂，及刑法第二百十六條、二百十三條之行使公務
    員登載不實事項於公文書等罪嫌。
二、惟按犯罪事實應依證據認定之，無證據不得認定其犯罪事實
    ；又不能證明被告犯罪者，應諭知無罪之判決；此於刑事訴
    訟法第一百五十四條、第三百零一條第一項定有明文。次按
    刑事訴訟上證明之資料，無論其為直接證據或間接證據，均
    須達於通常一般之人均不致於有所懷疑，而得確信其為真實
    之程度，始得據為有罪之認定，若其關於被告是否犯罪之證
    明未能達此程度，而有合理性懷疑之存在，致使無從形成有
    罪之確信，根據「罪證有疑，利於被告」之證據法則，即不
    得遽為不利被告之認定（最高法院七十六年臺上字第四九八
    六號刑事判例意旨參照）；其以情況證據（即間接證據）斷
    罪時，尤須基於該證據在直接關係上所可證明之他項情況事
    實，本乎推理作用足以確證被告有罪，方為合法，不得徒憑
    主觀上之推想，將一般經驗上有利被告之其他合理情況逕予
    排除，此觀諸最高法院三十二年上字第六七號刑事判例意旨
    亦甚彰明。另按貪污治罪條例第五條第一項第二款利用職務
    上之機會詐取財物罪，就詐取財物之要件言，與刑法詐欺取
    財罪相同，必須行為人意圖為自己或第三人不法之所有，以
    詐術使人將本人或第三人之物交付為要件（最高法院九十四
    年度臺上字第五二八六號判決意旨參照）；而刑法上詐欺罪
    之成立，以行為人有為自己或第三人不法所有之意圖為必要
    ，其是否於行為時有為自己或第三人不法所有之意圖，亦即
    行為之初是否即心存詐意，應就整體行為過程加以觀察（最
    高法院九十二年度臺上字第二九二六號判決意旨參照）。另
    按刑法第二百十三條不實登載公文書罪之成立，除客觀上公
    務員在其職務上所掌公文書，有為虛偽不實之登載行為，且
    足生損害於公眾或他人外，其在主觀上須明知為不實，所謂
    明知係指直接之故意而言（最高法院六十九年臺上字第五九
    五號判例意旨參照）。
三、公訴意旨指訴被告涉有貪污治罪條例第五條第二項、第一項
    第二款公務員利用職務上之機會詐取財物未遂罪嫌，及刑法
    第二百十六條、第二百十三條之行使公務員登載不實事項於
    公文書罪嫌，係以證人戊○○、丁○○、己○○、丙○○在
    檢察官偵訊時之證述，及證人廖阿淋於調查筆錄之證述，及
    未據里幹事核章之印領清冊、勘查表、里幹事簽請撤銷列冊
    、政風室簽報會勘情形之文稿，以及僅加蓋「臺中縣東勢鎮
    公所」或「鎮長甲○○甲」章印文、而無同鎮明正里辦公處
    印文之證明書，暨證人丙○○所犯行使公務員登載不實事項
    於公文書罪，業經臺灣臺中地方法院以八十九年度訴字第二
    ○五一號刑事判決判處有期徒刑一年六月、緩刑四年確定在
    案之判決書一件等證據，為其主要論據。
四、本案被告甲○○固坦認伊於上開案發期間，係擔任臺中縣東
    勢鎮鎮長，依前揭內政部函文內容，負有核定各里查報受災
    戶住屋全倒、半倒慰助金發放對象之責，為依法令服務地方
    自治團體所屬機關而具有法定職務權限之公務員；亦是認該
    鎮明正里里民詹一豐、廖阿淋、張瑞吉及詹李勤等四人確
    有上開分別被列為九二一地震全、半倒受災屋現住戶，並被
    列入「臺中縣東勢鎮九二一震災住屋損毀救助金印領清冊」
    ，後經臺中縣東勢鎮公所函送給臺中縣政府彙報後，層轉行
    政院九二一震災後重建委員會中部辦公室，致相關承辦人員
    依據彙報之名冊，核撥上開四人之慰助金入東勢鎮公所公庫
    ，東勢鎮公所財政課人員乃憑上開印領清冊中之年籍資料，
    開立住屋毀損慰助金支票，但因上開原因，致該鎮明正里里
    長丙○○未向東勢鎮鎮公所代領支票轉交給里民詹一豐、張
    瑞吉、廖阿淋、詹李勤等四人之事實；但被告堅決否認伊
    有公訴人所指訴之上開犯行，且為下列之辯解，即：
（一）九二一大地震房屋全倒、半倒，及是否實際居住於受災房
      屋，雖係授權村里長、村里幹事全權判斷，但在實務上，
      只要是經村里長一人判定後，公所亦會予以直接列入慰助
      金發放對象，但若僅由村里幹事一人判定，而未經村里長
      會同認定，則公所即不會將之列入慰助金發放對象。而就
      有關九二一大地震震災慰助金之發放，內政部最早之函示
      ，雖謂須以災前戶籍登記為準，且實際居住於受災屋之現
      住戶始得具領，但在實際作法上，其認定之具領標準，則
      有逐次從寬修正之情形。
（二）臺中縣東勢鎮在九二一大地震之受災戶有一萬六千多戶，
      伊不可能知道那一戶實際並未具備申領慰助金之資格。依
      據內政部之公文，房屋全倒、半倒之認定及承租戶是否有
      實際承租的事實之認定，是由村里辦公室負責認定，伊亦
      係授權各村里長及村里幹事負責辦理並填寫勘查報表，彙
      整至鎮公所民政課，由民政課承辦人員撰寫簽呈及函稿，
      呈由民政課長戊○○、秘書庚○○及伊批示；如有爭議，
      因為申請慰助金有其時效性，為顧及鄉親的權益，如村里
      長已有核章，雖會先收件函送臺中縣政府層轉內政部陳報
      請領慰助金，但在核撥前，伊則會再要求鎮公所之政風、
      建設課等單位實地勘查，再依會勘結果決定是否發放。本
      案公訴人指訴伊在聽取民政課課長戊○○、主辦丁○○（
      原名楊宗榮）等人之意見後，已明知詹一豐、廖阿淋、張
      瑞吉及詹李勤等四人之受災情形並不符內政部函頒慰助
      金核發之標準，此部分之指述並非事實。本案上開慰助金
      之申請，所附具之臺中縣東勢鎮九二一集集大地震房屋受
      損證明書上載明之日期為八十八年十月十一日，而里幹事
      己○○則係於八十八年十一月二日始簽請撤銷該四人之列
      清冊，嗣經民政課長戊○○簽擬「所陳述案件請政風室會
      同建管技術人員實地勘察後依規定辦理，當否請核示」之
      意見後，伊即批示「如民政課長擬」，而指示上開申請案
      件應予會勘，當時伊並有口頭交代政風、財政課若仍有爭
      議則不宜發放慰助金；繼經實際會勘，政風室之簽呈認應
      由里長決定是否發放並負其責，民政課亦同此意見，伊才
      批示「如擬」，伊之批示並無不當。伊並未指示戊○○違
      法辦理本案上開慰助金之申請，至於房屋受損證明書上有
      伊之甲章部分，此是主任秘書所蓋，當時伊並不知情，里
      長將房屋受損證明書送入鎮公所時，一定會核章，因房屋
      受損證明書非為請領慰助金所用，而是可讓受災戶持以辦
      理低利貸款、免稅等其他救助之用，此與印領清冊是兩回
      事，公訴人指訴伊有指示主任祕書庚○○在前述房屋受損
      證明書上加蓋「鎮長甲○○甲章」印文，使監印人員在證
      明書上原應加蓋里辦公處印文處，加蓋臺中縣東勢鎮公所
      印文，致讓里長丙○○得以依此造具不實之「臺中縣東勢
      鎮九二一震災住屋損毀救助金印領清冊」，此部分指述內
      容亦非事實。
五、經查：
（一）本案公訴人所指述詹一豐、廖阿淋、張瑞吉及詹李勤等
      四人之「臺中縣東勢鎮九二一集集大地震房屋受損證明書
      」，其中申請人為詹李勤之「臺中縣東勢鎮九二一集集
      大地震房屋受損證明書」係八十八年十月七日期，上面係
      蓋「臺中縣東勢鎮明正里辦公處」之印文（並未加蓋「鎮
      長甲○○甲章」印文），此情有上開證明書影本在卷可稽
      （見三八○四號偵卷卷二第一七二頁）。而詹李勤被列
      名之「臺中縣東勢鎮九二一震災住屋損毀救助金印領清冊
      」（與詹一豐、廖阿淋、張瑞吉被列名之「臺中縣東勢鎮
      九二一震災住屋損毀救助金印領清冊」係不同之印領清冊
      ）有蓋「里幹事己○○」之印文，此情亦有上開印領清冊
      影本在卷可憑（見本院依職權調閱之臺灣臺中地方法院八
      十九年度訴字第二○五一號卷附臺灣臺中地方法院檢察署
      八十九年度他字第六六三號偵卷第七四頁）。證人己○○
      亦在原審法院審理時具結證述：「詹李勤的申請，經我
      到現場勘查符合標準，所以我蓋章」、「（為何後來要上
      簽呈詹李勤不符合規定？上簽呈部分是否有包括詹李
      勤？）因為他的程序尚未完成，而且公所尚未核准，所以
      我預定把詹李勤案件同讓公所裁定，因為詹李勤介於
      符合、不符合之間」、「有些案件判定很為難，詹李勤
      案件是屬於這種，．．．因為我嗣後認為詹李勤可能不
      符合資格，所以我才在該簽呈將詹一豐、廖阿淋、張瑞吉
      、詹李勤列在一起由公所判定」等語（見原審卷宗第三
      四、三五頁）。依據上開證據，公訴人指訴：被告明知詹
      李勤之受災情形並不符合內政部函頒慰助金核發之標準
      ，竟指示不知情之主任祕書庚○○在申請人為詹李勤之
      「臺中縣東勢鎮九二一集集大地震房屋受損證明書」上面
      加蓋「鎮長甲○○甲章」印文，使監印人員在證明書上原
      應加蓋里辦公處印文處，加蓋「臺中縣東勢鎮公所」印文
      ，以使證人丙○○依此造具不實之「臺中縣東勢鎮九二一
      震災住屋損毀救助金印領清冊」，而證人己○○並未在此
      印領清冊之里幹事欄位上簽章等情部分，顯與卷內之上開
      證據不合，公訴人就此部分之指訴，自非可認係與事實相
      符。
（二）又本案申請人為詹一豐、廖阿淋、張瑞吉之「臺中縣東勢
      鎮九二一集集大地震房屋受損證明書」雖均係八十八年十
      月十一日期，且均僅經里長許錦立簽名蓋章，而未經證人
      己○○蓋用「臺中縣東勢鎮明正里辦公處」之印文，其中
      申請人為廖阿淋、張瑞吉之「臺中縣東勢鎮九二一集集大
      地震房屋受損證明書」並有加蓋「東勢鎮長甲○○（甲）
      」章印文，另申請人為詹一豐之「臺中縣東勢鎮九二一集
      集大地震房屋受損證明書」上則蓋用「臺中縣東勢鎮公所
      」之印文；此情有上開三張證明書影本在卷可稽（見三八
      ○四號偵卷卷二第一七三至一七五頁）。惟本案證人即東
      勢鎮公所主任祕書庚○○就上開證明書印文之用印部分，
      其在調查站及偵、審中所為之陳述與證詞如下：
（１）證人庚○○在調查站應訊時，係陳述：「前述廖阿淋、張
      瑞吉蓋【東勢鎮長甲○○】甲章、里長丙○○職章等二份
      ，是民政課轉呈明正里辦公室所檢附之證明書，或由申請
      人自行提出交由民政課轉呈，該等證明書均有多份，其中
      一份為稿，由我核蓋【東勢鎮長甲○○】甲章後，承辦人
      才得以在另一份蓋用「臺中縣東勢鎮公所」的關防，最後
      申請人始取得正式的證明書．．．」、「因該四人之案件
      早於八十八年間即提出申請，我是依據里長丙○○認定並
      轉呈的證明書稿來核章，之後八十八年十一月里幹事己○○始簽報前述四人疑有事實不符的情形，所以是我核章在
      前，發生爭議在後」、「（前稱你蓋用鎮長甲○○甲章代
      為決行相關事項後，大部分執行情形事後會向鎮長口頭報
      告，前述四人申請案件你蓋用甲章代為決行後，有無口頭
      向甲○○報告？原因為何？）沒有，因該等案件僅係一般
      的申請案件」、「（前述四人申請案件，鎮長甲○○有無
      特別口頭指示由你蓋用甲章代為決行，並准予發放慰助金
      ？）沒有」等語（見三八○四號偵卷卷二第六七、六八頁
      ）。
（２）證人庚○○在檢察官偵訊時，係證述：「．．．受損證明
      書上東勢鎮長甲○○的甲章是我蓋的」、「（台中縣東勢
      鎮九二一集集大地震房屋受損證明書上的章是否甲○○同
      意授權你蓋的？）是，是經過甲○○同意授權的」、「（
      你在台中縣東勢鎮九二一集集大地震房屋受損證明書蓋用
      東勢鎮長甲○○的甲章後才能蓋關防的事情，甲○○是否
      事先知悉？且有同意授權？）他知道也有同意授權」、「
      （廖阿淋、張瑞吉、丙○○來申請時，你有無在場？）那
      是由里辦公室轉到民政課再轉到我們那邊」、「申請時及
      之前，廖阿淋、張瑞吉、丙○○有無找你或甲○○？）沒
      找我，有無找甲○○，我不清楚」、「（依照鎮公所辦理
      房屋受損證明書的業務，鎮長是否都知悉？）知道」、「
      （為什麼沒經過明正里里幹事己○○的同意就將受損證明
      書由里辦公室轉到民政課？）民眾也可以經過里長簽名蓋
      章後就可以拿到民政課」、「（廖阿淋跟張瑞吉申請台中
      縣東勢鎮九二一集集大地震房屋受損證明書的目的為何？
      ）學雜費、健保費減免，申請國宅及銀行的低利貸款還有
      房屋及地價稅的減免」、「張瑞吉跟廖阿淋申請受損證明
      書是在十月份，里幹事在十一月發現他們的申請與現住事
      實不符，我發的證明書是在之前，我們是依法核發證明書
      的」等情（見三八○四號偵卷卷二第七○至七二頁）。
（３）證人庚○○在原審法院審理時，係證述：「（審判長問：
      你擔任主任秘書期間，遇到鎮長不在時，公文是否為你決
      行？）是」、「（審判長問：你在決行時，是否以鎮長職
      章？）鎮長甲○○甲章是鎮長授權我使用、交付給我保管
      」、「（審判長問：公文上蓋用鎮長甲○○甲章時，表示
      鎮長當時不在？）不一定在或不在，但是必為我決行，因
      為該份公文到我層級決行即可」、「（審判長問：９２１
      地震請領全倒半倒慰助金時，有關於明正里有四戶詹一豐
      、廖阿淋、張瑞吉、詹李勤請領發生疑義，你是否知情
      ？）知道」、「我是事後知道，後來該四戶申請發生波折
      ，我才得知，因為有現住戶的問題」、「（審判長問：申
      請震災補助，是否需要有房屋受損證明書？）受損證明書
      用途並非領取補助金之用，是用於免息、免稅、子女兵役
      、就學問題使用，若領取補助金只需要造冊即可申請」、
      「（審判長問：受損證明書不是供證明房屋是否為全倒、
      半倒？）若名冊上有載明全倒、半倒後，若有受損證明書
      即可請領」、「（審判長提示八十九年度他字六六三號卷
      第一○○至一○三頁之受損證明書，並問：用途為何？）
      是用於免息、免稅、子女兵役、就學問題使用。受損證明
      書是各里會合後到民政課，要陳報上面，但公所有留底，
      若受災戶需要請領受災證明書，若造冊上有記載時，才可
      以核發」、「（審判長提示八十九年度他字六六三號卷第
      一○○、一○二頁之受損證明書，並問：其中有二張是蓋
      鎮長甲○○甲章是否為你所蓋？）是」、「（審判長問：
      該二張為何會送你蓋鎮長甲○○甲章？其他二張為何送里
      長辦公室？何人送給你？為何要送給你？）印象模糊，受
      損證明書是蓋里辦公室的章或是鎮公所的關防，因為受災
      戶很多，由我蓋的鎮長甲○○甲章的案件很多，不止只有
      二張，有時候緊急時，就會直接送交給我，因為災後辦公
      室很亂，所以為方便起見，也有鎮長甲○○甲章具有證明
      的效力」、「（審判長問：你知道明正里四戶為何原因沒
      有領取慰助金？）因為有現住戶的問題，所以需要重新勘
      驗有無現住的事實存在」、「（審判長問：既然一開始有
      現住戶的問題，為何造冊向上級請領補助？）造冊是由里
      送到民政課，當時沒有注意到此細節，後來是因為處理過
      程有有人反應，有非現住戶的問題」、「（房屋受損證明
      書，是何人出具？）起初是里長、里幹事之里辦公室出具
      ，後來有人反應認其證明力不夠，後來才表示要加上鎮公
      所的關防」、「（房屋受損證明書四張為同一時期出具，
      為何分有鎮長甲○○甲章、里辦公室印？）四戶可能不是
      同一時間申請，當時東勢受災戶眾多有壹萬多戶，當時辦
      公室很凌亂，至於里辦公室印部分我不清楚，至於只蓋鎮
      長甲○○甲章應該是有一點便宜行事，因為當時救災很亂
      ，只要民眾認為有一點證明力，我們就蓋章純粹只為了便
      民」、「受損證明書是原來中央製作的格式，只要里蓋章
      即可，我們是按照他是屬於受災戶的清冊之一，所以才蓋
      此證明」、「（就該二張而言，你蓋鎮長甲○○甲章，你
      表示鎮長不一定在，但是鎮○○○○道此事？）鎮○○○
      道，因為此為一般程序，鎮長不會得知，因為沒有特別報
      告的必要」、「（蓋了鎮長甲○○甲章後，須否再蓋鎮公
      所的蓋印？）當時救災中心是設在河濱公園，關防是因為
      救災中心、辦公室皆需要用到，所以由保管人是將關防拿
      來拿去使用，所以有些證明書沒有用到關防以便民」、「
      因為鎮長甲○○甲章是由我保管中，由我負責，對於房屋
      受損證明書，一般民眾請領都是由我蓋章，而且有很多一
      般文件都是由我蓋章，鎮長不可能知悉，是鎮長事先有授
      權我蓋章」、「（當時你在廖阿淋、張瑞吉之房屋受損證
      明書上蓋鎮長甲○○甲章，是否知道該二戶是有爭議的案
      件？）當時不知道」、「（你在廖阿淋、張瑞吉之房屋受
      損證明書蓋鎮長甲○○甲章，知道是他們要請領慰助金所
      用？）非為請領慰助金所用，是要申辦一些證明之用」、
      「（印象中，甲○○有無特別指示你要在特定人的房屋受
      損證明書上蓋甲○○的甲章？）沒有」等語（見原審卷宗
      第八五至八八頁）。
（４）綜觀證人庚○○在調查站及偵、審中所為之陳述與證詞，
      其除明確證稱申請人為廖阿淋、張瑞吉之「臺中縣東勢鎮
      九二一集集大地震房屋受損證明書」上所蓋「鎮長甲○○
      甲章」之印文，確係其所蓋印之外，其並證稱上開用印事
      先並未接獲被告之指示，且在用印之後，其亦未向被告報
      告此情（證人庚○○在檢察官偵訊時，係就其使用「東勢
      鎮長甲○○甲章」事先有無獲得被告之授權等事，為證述
      ；依據其在檢察官偵訊時所為之上開證詞，尚無從認定證
      人庚○○有證稱被告事先已知其要在申請人為廖阿淋、張
      瑞吉之「臺中縣東勢鎮九二一集集大地震房屋受損證明書
      」上，蓋用「鎮長甲○○甲章」之印文）。至於證人丙○○在調查站應訊時，雖有陳稱：「９２１地震後，我服務
      的明正里９２１災害有三、四戶現住戶證明及地震倒塌情
      形的表格，我要請己○○蓋里辦公室印信，己○○不同意
      蓋，後來我去找民政課承辦人，該承辦人也不願意蓋章，
      我就直接找鎮長甲○○核章，甲○○確有幫我核章，最後
      據我所知該三、四戶並無前往領取慰助金及房屋租金補助
      的支票」等語（見三八○四號偵卷卷一第二○九頁），嗣
      並於檢察官偵訊時證稱：「（里長在慰助金核發時扮演何
      角色？）因為里民有向我申請，印象中當時電視中李總統
      說里長最大，且公所有找里長去說要開具證明書，在我該
      里我跟里幹事是比較不同調，我後來開具的證明，里幹事
      都沒有蓋章，所以我就送去公所民政課，可能里幹事有向
      民政課的人員說過，所以民政課員也不核章，所以我們就
      找鎮長甲○○，鎮長有准，當時我是陪同一、二名受災戶
      到鎮長室找長錦湖，他有蓋章，後來有人通知我說有准，
      慰助金有下來，我就跟受災戶講去領，後來就被調查局約
      談」等情（見同上偵卷第二一○、二一一頁）。惟依據證
      人丙○○在原審法院審理時，所證述：「詹一豐、廖阿淋
      、張瑞吉房屋受損證明書是我出具，詹李勤部分不是我
      出具，好像是我交給里幹事出具；詹李勤因為是里幹事
      出具，所以蓋里辦公室印，我不知道為何廖阿淋、張瑞吉
      部分是東勢鎮長甲○○甲章，我不知道詹一豐為何是蓋立
      東勢鎮公所關防，因為里幹事不願意，所以我出具之後，
      直接送給鎮公所，至於鎮公所要如何蓋，是鎮公所自己的
      事情」、「（你剛才所述甲○○有核章，是否是指房屋受
      損證明書的章？）是」、「（因為詹一豐等人申請慰助金
      的案件，你與里幹事有爭議，有找過被告，這種情形有幾
      次？）我也不清楚，或許因為遇到受災戶詢問時，我回答
      要去找鎮長詢問看看，後來遇到鎮長時我就有詢問，並非
      特別報告」、「（印象中你去找被告表明該事時，被告如
      何表示？）他表示要查查看」、「（依你前所述，你向檢
      察官表示你找甲○○，被告有核章，是否有親自看到被告
      蓋章？）我是案件送入公所，但是我沒有親眼看到他蓋章
      」、「（你有無拿房屋受損證明書，找過甲○○要求他幫
      你蓋章？）沒有這樣，我是將房屋受損證明書送入公所，
      後來才看到在證明書上有甲○○的甲章，所以我在調查站
      才說甲○○有蓋章」等語（見原審卷宗第四六頁），其僅
      係將房屋受損證明書送入東勢鎮公所，並未親眼看到被告
      在申請人為詹一豐、廖阿淋、張瑞吉之「臺中縣東勢鎮九
      二一集集大地震房屋受損證明書」上蓋章。另外，證人戊○○（民政課長）、丁○○（民政課員）於調查站及偵查
      中，亦係就：未經證人己○○核章之詹一豐、廖阿淋、張
      瑞吉等人列名之「臺中縣東勢鎮九二一震災住屋損毀救助
      金印領清冊」何以轉陳臺中縣政府之事，而為證述。則公
      訴人指訴係被告指示不知情之證人庚○○在詹一豐、廖阿
      淋、張瑞吉為申請人之「臺中縣東勢鎮九二一集集大地震
      房屋受損證明書」上蓋章部分，依據上開證據，亦尚無從
      遽認必與事實相符。
六、次查，依據證人丙○○於調查站及偵、審中所為之陳述與證
    詞，及證人戊○○（民政課長）、丁○○（民政課員）於調
    查站及偵查中所為之證詞，雖堪認定被告在證人丙○○向其
    陳情之後，其對於申請人廖阿淋、詹一豐、張瑞吉等人可否
    申領慰助金於里長及里幹事之間存有爭議一事，係屬知悉。
    惟依據證人己○○在調查站及偵、審中之證詞，其從未證稱
    被告有就此事當面聽取其意見。公訴人指述被告有聽取里幹
    事己○○之意見，故明知詹一豐、廖阿淋、張瑞吉等人之受
    災情形並不符內政部函頒慰助金核發之標準之情，此部分指
    述即難認與事實相符。至於詹李勤部分，以其為申請人名
    義之「臺中縣東勢鎮九二一集集大地震房屋受損證明書」及
    「臺中縣東勢鎮九二一震災住屋損毀救助金印領清冊」均有
    經過證人己○○核章，依據證人己○○在原審法院審理時之
    證詞，證人己○○係在其後所撰寫之簽呈將詹李勤列在一
    起請東勢鎮公所判定，則在被告閱覽上開簽呈之前，證人己○○應未就詹李勤申領慰助金之事，向被告陳述意見，此
    情應甚明確。公訴人指述被告有聽取里幹事己○○之意見，
    故明知詹李勤之受災情形並不符內政部函頒慰助金核發之
    標準之情，此部分指述亦難認與事實相符。
七、再查，本案依據證人丁○○及戊○○在調查站與偵查中之證
    詞，雖堪認定其等在臺中縣東勢鎮公所將未經證人己○○核
    章之上開「臺中縣東勢鎮九二一震災住屋損毀救助金印領清
    冊」轉陳臺中縣政府之前，有將證人己○○並未核章之事實
    及理由告知被告（上開證人於原審法院審理時，否認東勢鎮
    公所民政課有將上開印領清冊轉陳臺中縣政府部分，與其等
    在偵查中之證詞不合，不為本院本案所採信），第查：
（一）八十八年九月二十一日臺灣中部地區發生大地震之後，內
      政部曾於八十八年九月三十日以台８８內社字第八八八五
      四六五號函，向臺灣省各縣市政府函示「九二一大地震受
      災區住屋全倒、半倒之認定標準及受災戶慰助金、租金之
      核發程序」等事項；其中，關於「住屋全倒、半倒慰助金
      之發放」部分，係要求各村里幹事應於八十八年十月五日
      前完成查報送鄉、鎮、市公所核定辦理；而就「受災戶租
      金補助之發放」部分，則係要求受災戶應於八十八年十月
      三十一日前填妥申請表，檢附房屋所有權狀影本、戶籍資
      料影本（未設籍者以切結書經村、里長或幹事證明）經由
      村、里長或幹事認定後，送鄉、鎮、市公所確時審核發給
      ；此情有內政部之上開公文影本在卷可稽（見一七三三二
      號偵卷第八一至八三頁）。其後，內政部又於八十八年十
      月一日以台８８內社字第八八八二三三九號號函，向臺灣
      省各縣市政府函示九二一地震受災區住屋全倒、半倒慰助
      金發放對象之修正規定為「受災戶住屋全倒、半倒者，其
      救助及慰問金之發放對象，以災前戶籍登記為準，且實際
      居住於受災屋之現住戶，由戶長或現住人具領，未居住於
      受災毀損住屋者，不予發給；至如未設籍而有實際居住之
      事實者，得以切結書由村、里長認定後申請」，此情亦有
      內政部之上開公文影本附卷可憑（見一七三三二號偵卷第
      八八頁）。而東勢鎮公所於八十八年十月二日以八八東鎮
      民字第一六四八三號公告所公告之「慰助金」發放標準及
      優先順序，係規定：「標準：以災前戶籍登記為主，且實
      際居住於受災屋之現住戶，由戶長或現住人具領．．．」
      、「優先順序：（一）受災戶符合實際居住、設有戶籍、
      屬自有房屋者，優先。（二）非房屋所有權人之受災現住
      戶，俟行政院頒布規定，再憑辦理」，至其申辦手續則要
      求受災戶應於八十八年十月五日前，檢具「戶籍謄本、戶
      口名簿或里長證明（三擇一）一份」、「房屋所有權狀影
      本、房屋稅繳納憑單或房屋稅籍證明（三擇一）一份」向
      各里辦公處申辦；另對於租金補助金之發放，上開公告則
      要求受災戶俟住屋全倒、半倒慰助金發放完成後，列入第
      二階段，並應於八十八年十月三十一日前由受災戶檢具「
      戶籍謄本、戶口名簿影本或里長證明（三擇一）一份」、
      「房屋所有權狀影本、房屋稅繳納憑單或房屋稅籍證明（
      三擇一）一份」、「住屋損毀證明（由里辦公室核發）一
      份」向各里辦公處申辦；上開各情亦有東勢鎮公所上開公
      告影本在卷足佐（見一七三三二號偵卷第七九至八○頁）
      。此後，臺中縣東勢鎮係公所即於八十八年十月六日及同
      月十日先以第一、二梯次將該鎮九二一震災住屋毀損全倒
      、半倒已認定之統計表（合計七千四百六十四戶，又於八
      十九年八月七日所製作之慰助金發放統計表所列住屋毀損
      全倒、半倒之戶數共計一萬零二百零九戶，見同上偵卷第
      七五、七六頁）呈縣核轉，此情亦有臺中縣東勢鎮公所八
      十八年十月十六日函（含附件之統計表）在卷可據（見一
      七三三二號偵卷第六八、六九頁）。而在九二一震災住屋
      租金之發放作業部分，依據行政院九二一震災災後重建推
      動委員會八十八年十一月八日八八建委社字第一三三○號
      函（見同上偵卷第六○頁）示內容，並要求自即日起動員
      ，期於一週內完成九成以上之發放作業。依據卷內上開公
      文及公告，可見在九二一地震發生之後，因災情嚴重，行
      政院主管機關為安置災民，確有要求受災戶在一定期限內
      提出申請，並要求地方政府在一定期限內完成審核及發放
      作業之情形，被告此部分所辯，應堪採信。
（二）又就受災戶住屋全倒、半倒慰助金之發放、及受災戶租金
      補助之發放之審核權限部分，依據上開公文、公告所示內
      容，各鄉鎮之村、里長或幹事僅負責查報及初步認定，鄉
      、鎮、市公所才是地方審核機關。此從臺中縣東勢鎮公所
      八十九年八月七日八九東鎮民字第一六九九七號函之說明
      一，向各里辦公室所函示：「九二一大地鎮，本鎮災情嚴
      重，由於申請案件繁多，為有效掌握救助工作時效，均授
      權各里（里長和里幹事）受理申請、鑒定審查、造冊（含
      救助金發放）等相關作業，奉上級函示規定：限至八十八
      年十一月三十一日止不受理，迄今為止是項工作已近尾聲
      ，目前各里辦公處受理【慰助金】、【租金補助】申領作
      業所保管之相關原始憑證，實有送繳本所彙存之必要」乙
      情（見三八○四號偵卷卷一第一五一頁），益可證實臺中
      縣東勢鎮係因申請案件繁多，為掌握救助工作時效，才授
      權各里辦公室辦理受災戶慰助金、租金補助之受理申請、
      審查、造冊等相關作業。既係授權辦理，臺中縣東勢鎮公
      所對於里辦公室之查報，自仍有審核並為決定之權限。此
      亦係本案公訴人於起訴書及上訴理由書所指述之事項。再
      由證人己○○在原審法院審理時，就其撰寫簽呈之動機所
      證述：「「有些案件判定很為難，詹李勤案件是屬於這
      種，．．．因為我嗣後認為詹李勤可能不符合資格，所
      以我才在該簽呈將詹一豐、廖阿淋、張瑞吉、詹李勤列
      在一起由公所判定」等語，益可證實上情。則在九二一地
      震發生之後，雖因臺中縣東勢鎮之受災戶眾多，臺中縣東
      勢鎮公所民政課主管人員因人力有限且時間緊迫，依據證
      人丁○○、戊○○在調查站及偵、審中之證詞，該課人員
      對於上開相關作業之進行胥賴各里長與里幹事之一致查報
      ；但在特定慰助金、租金補助之申請，不可能期里長與里
      幹事之認定必會一致，則在里長及里幹事之認定有異時，
      東勢鎮公所對於受災戶之申請本需依法審核而為准駁之處
      置，始為行政機關應有之作為。尚難以里長及里幹事對於
      某特定慰助金、租金補助之申請是否適當之認定有異之事
      實，即認定東勢鎮公所嗣後就此申請准予受理並為陳報之
      處置，即係基於公訴人所指訴之犯意而為。而就上開准予
      受理並為陳報之處置是否係基於公訴人所指訴之犯意而為
      部分，其犯意之有無，亦須就行為人於為此行為當時，其
      主觀上所認知之事實而為評價、判斷。此部分犯意之有無
      ，並應有積極證據予以證明。就此部分而言，經查：
（１）本案證人己○○在原審法院審理時，曾經證述：「依照作
      業程序，鎮公所授權里長和里幹事到現場勘查，依照所頒
      布條例規定判定是否符合標準，我和里長勘查詹一豐、廖
      阿淋、張瑞吉、詹李勤，我認為完全不符合，里長認可
      符合」、「詹一豐、廖阿淋非屬現住戶，張瑞吉、詹李
      勤雖住址相同，但不屬於內政部頒布的住戶範圍內」、「
      （你有無將這些不符合發放標準的原因，告訴丁○○、戊○○里長等人？）起初我有告訴丙○○，然後我是以簽呈
      方式上簽民政課長戊○○，最後到鎮長」、「（有無私下
      向丁○○、戊○○告知此事？）有聊過」、「（若里長、
      里幹事在認定上發生爭議，應該如何處理？）根據內政部
      頒布規定而認定處理，本案非屬爭議問題，只是針對該四
      戶是否為現住戶」、「（詹一豐、廖阿淋、張瑞吉、詹李
      勤不符合申領慰助金要件，何時向里長丙○○說明？）
      詳細日期我記不清楚，但是為了該事，我們二人曾經在里
      辦公室爭執過」、「（請回想你與丙○○爭執事件，是在
      上簽呈之前或是之後？）之前，隔了多久我不記得」、「
      （既然直到財政課通知你才得知，為何八十八年十一月二
      日上簽呈？）領錢是之後，上簽呈是之前，我是因為與里
      長有爭執，我認為里長執意要核准，所以我才上該簽呈，
      表明立場」等語（見原審卷宗第六至一二頁）。依據證人
      己○○之上開證詞，其就里民詹一豐、廖阿淋、張瑞吉、
      詹李勤申領慰助金部分，主要是認為詹一豐、廖阿淋、
      張瑞吉、詹李勤等四人並不符合「現住戶」之要件，但
      里長丙○○則認為上開四人符合申領之要件，二人為此曾
      在里辦公室發生爭執，此後證人己○○除私下有向證人丁○○、戊○○告知此事之外，其並再以書寫簽呈方式，簽
      請東勢鎮公所處理。
（２）又證人丁○○（民政課課員）在調查站應訊時，係陳稱：
      「九二一地震本鎮災情嚴重，當時申請案件繁多，時間急
      迫，故由鎮長甲○○授權各里辦公處由里長、里幹事全權
      審核認定並造冊，只要經里長、里幹事審核認定符合實際
      現住戶，並造冊送鎮公所得案件，我均依規定呈轉縣政府
      ，．．．」、「審核認定是里長及里幹事負責，我無法判
      斷他們送上來的清冊是否實在，也無從查證，所以只要他
      們送上來，我均會依規定轉呈縣政府」（見三八○四號偵
      卷卷一第一二三、一二四頁）、「當時的鎮長甲○○在河
      濱公園成立臨時指揮中心，每日傍晚召開救災會報時，以
      口頭命令授權各里辦公處的里長、里幹事受理、勘查及鑑
      定九二一地震房屋倒塌申請補助案，里長、里幹事勘查審
      核通過後，相關申請資料均留存於里辦公處，里幹事並製
      作印領清冊（不含相關申請資料）送給我彙整，逐級陳送
      鎮長批示核可後，發文給臺中縣政府陳轉中央請款，我並
      不需要至受災戶住屋現場勘查」、「．．．據我記憶所及
      ，當時明正里所填報『９２１震災住屋全半倒慰助金印領
      清冊』里幹事己○○並沒有核章，不符合申請程序，所以
      我沒有受理而退件，後來丙○○就直接找鎮長甲○○，由
      張鎮長直接核蓋職章後交給民政課，我只好受理並依程序
      轉陳台中縣政府」（見同上偵卷卷一第一九五、一九六頁
      ）、「按照正常程序，明正里長丙○○及里幹事己○○查
      報情形會呈報給我，再由我上呈給課長、鎮長核准決行」
      、「我記得９２１地震後一、兩個月（詳細時間記不清楚
      ），明正里里幹事己○○當時曾向民政課長戊○○及我表
      示，他認定有幾戶不符合領取全倒、半倒慰助金資格的案
      件，所以沒有在該等案件上核蓋職章，至於為何不符合請
      領資格條件，己○○並沒有詳細說明，己○○並提醒民政
      課長戊○○及我，要提防里長丙○○仍會送件至鎮公所申
      請，要我不能收件，至於是哪幾戶，他並沒有講」、「（
      己○○的意見你有無向甲○○反應？甲○○當時如何表示
      ？）前述里長丙○○至二樓鎮長辦公室找鎮長甲○○後，
      鎮長馬上打電話給我，我向鎮長說明張瑞吉等數戶未蓋里
      幹事職章，不符合程序，鎮長仍要我列入陳報至中央的請
      領慰助金統計表中，當天下午我將情形告訴民政課長戊○○，戊○○仍向鎮長表示，張瑞吉等人送件需蓋里長幹事
      職章，才符合程序」、「（甲○○如何處理張瑞吉等四戶
      慰助金請領案？）如我前述，戊○○和我向鎮長甲○○反
      應意見後，後來鎮長甲○○直接在張瑞吉等數戶送件上核
      章，並向課長戊○○表示他要負責，民政課長戊○○告訴
      我，既然鎮長已核章並表示要負責，於是就指示我將前述
      張瑞吉等數戶列入慰助金統計表，檢陳中央請款」等語（
      見同上偵卷卷二第二四、二五頁）；其在檢察官偵訊時，
      則係證稱：「鎮長授權給里長及里幹事認定，只要里辦公
      處送上來的案件，我們都不用再審核，也無法審核」、「
      縣政府發給我們印領清冊上就有里長、里幹事二個人的欄
      位，鎮長是授權給里辦公處，他是在救災會報上宣示，會
      議上並沒有（談）要蓋章的細事」、「明正里的部分我說
      沒有蓋章不受理，結果丙○○直接找甲○○，甲○○找我
      及課長去，說本案要受理，我就跟甲○○講里幹事未核章
      ，甲○○說他蓋章我就照送，當時我是在外面巡查，處理
      震災業務，是甲○○打電話給我，我有很明確的告訴甲○○，里幹事沒有核章，所以我不能受理，他叫我要收件，
      我說要問課長，後來我回到辦公室，課長跟我說就先不要
      理他，後來甲○○就在印領清冊上蓋章叫我送件，後來我
      就送到縣政府」、「（明正里被駁回的案件有無詢問里幹
      事不核章？）是己○○里幹事主動來民政課告知我及民政
      課長戊○○，丙○○送件的案件確實不符合請領的規定，
      所以他不核章，而不是漏章，我當時也有跟甲○○講里幹
      事說這是不符合請領規定，此事戊○○也知道」等情（見
      同上偵卷卷一第一九九至二○一頁）。其後在原審法院審
      理時，證人丁○○則又證稱：「．．．針對明正里部分丙○○里長有一天找民政課課長戊○○、我，表示該里有幾
      個受災戶里民要造冊申領，里幹事不配合，因為里幹事己○○在里長找我的前一、二天，就有來民政課向課長反應
      有他們里長有幾個不符合申領慰助金的受災戶，而里長堅
      持要送件，要我們留意一下，所以里長前來找我時我告訴
      他，按照我們的程序必須透過里辦公處，由里長、里幹事
      勘查確實符合條件受災戶申領慰助金以後且兩人均蓋章造
      冊陳報，我們才受理，丙○○就沒有再講，以後的發展我
      不知道」、「（筆錄表示丙○○就直接找甲○○，為何現
      在表示不知道？）不知道是同一天或是隔幾天，甲○○找
      我、課長去鎮長辦公室詢問丙○○所提的案件，我就向鎮
      長報告，因為里幹事事先有反應丙○○所提的部分不是慰
      助金發放對象的實際現住戶，所以我們不能受理，接著就
      不知道，我是因為鎮長找我們去談丙○○所提的案件，所
      以我才認為丙○○有去找甲○○」、「（但是你在偵訊時
      提及你有很明確告訴甲○○，里幹事沒有核章，所以不能
      受理，甲○○叫你收件，我說要問課長，後來我回到辦公
      室，課長告訴我先不要理他，後來甲○○就在印領清冊上
      蓋章叫你送件，是否如此？）９２１距離現今已經很久，
      我當時有向被告表示詳細情形要問課長，由於非為里辦公
      室認定的受災戶，所以不可能將清冊送縣政府轉內政部」
      等語（見原審法院卷宗第三八至三九頁）。依據證人丁○○之上開陳述與證詞，顯示其係因為證人己○○之事先告
      知及未為核章，才不同意受理證人丙○○所提出之詹一豐
      、廖阿淋、張瑞吉等人之「臺中縣東勢鎮九二一震災住屋
      損毀救助金印領清冊」，至於詹一豐、廖阿淋、張瑞吉等
      人是否符合申請資格，其與東勢鎮公所民政課人員在被告
      要其送件之前，則並未調查，全以申請文件有無里長及里
      幹事之蓋章為審核事項，嗣因證人丙○○轉向被告陳情，
      被告在聽取證人丙○○之意見之後，向證人丁○○表示此
      事其要負責，證人丁○○才同意將詹一豐、廖阿淋、張瑞
      吉等人之「臺中縣東勢鎮九二一震災住屋損毀救助金印領
      清冊」轉陳台中縣政府。
（３）再者，本案證人戊○○（民政課課長）在調查站應訊時，
      係陳述：「．．．當時的鎮長甲○○確實有找我當面詢問
      本案狀況，看我能否同意核章並向上呈報，但我向張鎮長
      報告，該個案經承辦里幹事己○○實地勘查廖阿淋等四戶
      確認係屬空戶，並無任何人居住之事實，不符合當時申請
      補助之資格，里幹事己○○及民政課承辦人丁○○均不願
      核章，我時任民政課長當然沒有核章之理，但後來甲○○
      鎮長就自行核章同意該個案申請補助，並要求我等依程序
      逐級呈核台中縣政府」等語（見三八○四號偵卷卷一第二
      二六頁）；嗣於檢察官偵訊時，證人戊○○則係證稱：「
      （鎮長可以授權的依據？）因為當時災害嚴重，查報工作
      數量大也很亂，所以鎮長就授權給里長、里幹事，每天晚
      上鎮長會召集里長及里幹事，由他們陳報執行授權事項」
      、「（若里長、里幹事執行查報時有不同意見，鎮公所如
      何處置？）我們會簽報政風室、建設課到現場去會勘再決
      定，由會勘人員將意見簽報，再由鎮長決定，但我印象中
      只有明正里這一件有會勘，至於有無各里請求會勘情形，
      民政課並不清楚，因為申請案是由里辦公處來受理，如果
      他們不受理的案件，也不會到民政課來」、「我認為鎮長
      是指揮官，所以他到最後有決定權，事實上各里辦公處也
      是由他授權的」、「（提示內政部社會司八十八年九月三
      十日八八八五四六五號函，問：表示由鄉鎮公所核定有無
      意見？）有，我們東勢鎮當時災情嚴重，所以民政課內沒
      有辦法實際負責業務，所以授權里長及里幹事負責受理審
      查鑑定的工作」、「（這不代表公所沒有核定權，意見？
      ）並不是公所無權，只是鎮長有授權下去，我們是依據里
      辦公處所報資料彙總」、「明正里是里長呈報上來後，里
      幹事未蓋章並反應是空戶，無現住戶不符合資格，鎮長打
      電話問丁○○問可否讓他過，丁○○告訴他里幹事表示不
      符合的情形，甲○○就問我，我也跟他說無現住戶不符合
      資格，甲○○就說就往上報，他有核定說要報，我當時確
      實有向他講不符合的情形，里幹事應該也有寫簽呈，甲○○也知道，但財政課卻有通知里幹事去領錢，這當然表示
      案子有核定，應該是鎮長核定」、「（當時你確實有跟甲○○表示過這幾件是不符合規定？）我確實有說，且後來
      我也簽請建設課；政風室的人員去會勘」等情（見同上偵
      卷卷一第二二七至二二九頁）。依據證人戊○○之上開陳
      述與證詞，亦顯示臺中縣東勢鎮公所民政課係因為證人己○○之告知及未為核章，才不同意受理證人丙○○所提出
      之詹一豐、廖阿淋、張瑞吉等人之「臺中縣東勢鎮九二一
      震災住屋損毀救助金印領清冊」，而當時因為東勢鎮災情
      嚴重，故民政課人員實際上並無法實際負責審核之業務，
      但因被告身為鎮長，有核定權限，故經被告核定，東勢鎮
      公所民政課才同意將詹一豐、廖阿淋、張瑞吉等人之「臺
      中縣東勢鎮九二一震災住屋損毀救助金印領清冊」轉陳台
      中縣政府。
（４）本案證人丙○○確係因為其主張詹一豐、廖阿淋、張瑞吉
      等人符合申領慰助金之資格，但證人己○○不願核章，故
      其乃轉向被告陳情等事實，復經證人丙○○在調查站應訊
      時，及在偵、審中陳證明確。綜觀證人己○○、丁○○、
      戊○○及丙○○之上開陳述與證詞，顯見本案身為里幹事
      之證人己○○係因認為詹一豐、廖阿淋、張瑞吉等三人並
      不符合「現住戶」之要件，故才不願意在其等列名之「臺
      中縣東勢鎮九二一震災住屋損毀救助金印領清冊」上面核
      章，而身為里長之證人丙○○主張詹一豐、廖阿淋、張瑞
      吉等三人符合「現住戶」及其他申請慰助金之要件，而臺
      中縣東勢鎮公所民政課承辦人員因為證人己○○未為核章
      ，不願意將其等列名之「臺中縣東勢鎮九二一震災住屋損
      毀救助金印領清冊」轉陳台中縣政府，證人丙○○轉向被
      告陳情，被告聽取證人丙○○之意見之後，乃本於職權要
      求臺中縣東勢鎮公所民政課將詹一豐、廖阿淋、張瑞吉列
      名之「臺中縣東勢鎮九二一震災住屋損毀救助金印領清冊
      」轉陳台中縣政府（至於詹李勤申領慰助金之「臺中縣
      東勢鎮九二一震災住屋損毀救助金印領清冊」，係經證人
      己○○核章之程序，由臺中縣東勢鎮公所轉陳台中縣政府
      ）。茲查：本案詹一豐、廖阿淋、張瑞吉等人慰助金之申
      請是否正當，身為里長之丙○○及身為里幹事之己○○雖
      有上開意見不一之情事，但就此申請是否符合「現住戶」
      之要件部分，證人丙○○身為里長並久住該里，衡情自較
      非屬該里里民而被指派擔任里幹事之證人己○○較為熟知
      其情。除此之外，依據本案卷內證據及本院所調得丙○○
      被訴案件之全案證據，既無任何證據顯示被告與詹一豐、
      廖阿淋、張瑞吉等人認識，且對於詹一豐、廖阿淋、張瑞
      吉等人不符合「現住戶」之要件乙事，於上開行為時係屬
      知情。而依據證人丙○○在本案及其被訴案件之偵、審供
      述與證詞，其亦係以詹一豐、廖阿淋、張瑞吉等人如何符
      合慰助金之申請等事，向被告陳情。另上開慰助金之申請
      確有其期限要求，而在地震發生當時是否屬於「現住戶」
      之過去事實，事後調查本非易事，且臺中縣東勢鎮公所民
      政課人員因時間緊迫及受限人力，當時實在無法及時調查
      此事以供被告審核，此部分理由又已如上所述。被告當時
      負責鎮內各項救災工作，亦無法期其對此項申請親自調查
      再為決策。則被告在此客觀情形下，因其主觀上認以證人
      丙○○之陳情內容為可信，乃本於職權核定先將詹一豐、
      廖阿淋、張瑞吉等人列名之「臺中縣東勢鎮九二一震災住
      屋損毀救助金印領清冊」轉陳台中縣政府，衡情自屬有此
      可能。尚難以證人丙○○、己○○意見不一，及證人己○○未在詹一豐、廖阿淋、張瑞吉等人列名之「臺中縣東勢
      鎮九二一震災住屋損毀救助金印領清冊」上面核章之事實
      ，即推認被告上開決策，定係基於公訴人所指訴之犯意而
      為。至於詹一豐、廖阿淋、張瑞吉等人在證人丙○○被訴
      案件經法院認定不符合申請慰助金之要件部分，此係在被
      告行為之後，經過偵、審機關事後調查審理之結果，尚無
      從反溯據以作為認定被告上開行為時有無犯意之標準。而
      證人丙○○在其被訴案件，亦係就個人所為負其刑責。本
      案既無任何證據足以證明證人丙○○有向被告告知詹一豐
      等人不符合申請慰助金要件之事，且依據證人丙○○之供
      述與證詞，其始終供證係向被告告知詹一豐等人符合申請
      慰助金之資格，則本案自亦無從以證人丙○○有被論罪科
      刑之事實，而認定被告與丙○○有共犯關係，進而認定其
      有公訴人所指訴之犯行。
八、末查，證人己○○係於八十八年十一月二日就受災戶廖阿淋
    、詹一豐、張瑞吉等人申請全倒補助及詹李勤申請半倒補
    助認與事實不符之事，簽請主辦單位即東勢鎮公所民政課派
    員調查；而東勢鎮公所民政課收受此簽呈之後，該課課長係
    擬定「所陳述案件請政風示會同建管技術人員實地勘查後，
    依規定辦理」之意見，經會相關單位之後，被告則於同年月
    十日批示「如民政課長擬」，此情有上開簽呈影本在卷可稽
    （見三八○四號偵卷卷二第一六四頁）。嗣經東勢鎮公所政
    風室人員會同建管技術人員實地勘查後，係於八十八年十一
    月二十三日以簽呈陳報「有關本鎮明正里查報九二一地震受
    災戶廖阿淋等四人全倒及詹李勤半倒乙案，經本室於八十
    八年十月十九日會同本所建設課陳課長晴東至明正里辦公室
    與林里幹事錦盛集合前往現場勘查結果，除張道生（按此部
    分與本案起訴事實無關）申報全倒地點已夷為平地並開始搭
    起鋼樑興建及廖阿淋之土造房屋全倒尚留現場外，其餘詹一
    豐、張瑞吉、詹李勤三者之申報現場皆已夷為平地（如附
    件）」、「本案全倒半倒之認定，依規定係由里辦公室認定
    ，並由公所審核，既係由明正里長認定陳報本所，理當由里
    長決定是否發放並負其責」、「本案擬陳核後移請主管課民
    政課卓處」之勘驗結果及意見；而證人戊○○（即民政課長
    ）則在會簽欄簽擬「全倒戶是否有現住戶依規定申請慰助金
    ，由里長認定」之意見；被告乃於同年月二十九日批示如擬
    ，此情亦有上開簽呈影本在卷可據（見三八○四號偵卷卷二
    第一六六、一六七頁）。由上開證據，顯示被告在證人己○○提出上開簽呈之後，亦有批示調查實情，而在東勢鎮公所
    政風室人員會同建管技術人員實地勘查後，對於詹一豐、廖
    阿淋、張瑞吉、詹李勤等人是否符合「現住戶」之要件，
    亦未能查得實情，乃簽擬「由里長決定是否發放並負其責」
    之意見，而擔任民政課長之證人戊○○亦簽擬「全倒戶是否
    有現住戶依規定申請慰助金，由里長認定」之意見，其等所
    簽擬之意見與被告先前之處置均無不合，益堪認定被告先前
    之決策，並非基於公訴人所指訴之犯意而為。本案公訴人於
    起訴書指訴被告派請政風室人員調查之後，如何執意隱瞞實
    情，而不依實情刪修不實之清冊部分，核與上開卷內證據所
    示事實不合。公訴意旨另又指訴被告係因丙○○、詹一豐、
    廖阿淋、張瑞吉、詹李勤等人選舉時之長期支持，而起意
    動念為本案上開犯行云云，亦屬推測之詞，尚無從據為不利
    被告之認定。
九、綜上理由，本案並無積極之證據足堪認定被告確有公訴人所
    指訴之貪污治罪條例第五條第二項、第一項第二款公務員利
    用職務上之機會詐取財物未遂罪，及刑法第二百十六條、第
    二百十三條之行使公務員登載不實事項於公文書罪等犯行，
    原審判決乃依據刑事訴訟法第三百零一條第一項之規定，為
    被告無罪之判決，自無不合。本案公訴人上訴意旨指述被告
    對於上開補助金之申請，有實質審核權限部分，固與本院本
    案之見解一致；但被告既有實質審核權限，則在里長及里幹
    事對於詹一豐、廖阿淋、張瑞吉、詹李勤等人申請慰助金
    是否符合「現住戶」要件之認定有異時，被告在聽取里長即
    證人丙○○之陳情意見之後，在行為當時採信里長之認定，
    自屬其審核權限之行使。在別無其他佐證，可堪認定被告當
    時明知詹一豐等人資格不符，卻仍故意批示准予陳報之情形
    下，尚難以里長及里幹事認定有異之事實，及證人丙○○被
    訴案件嗣後經偵查及審理之結果，即據以認定被告於上開行
    為時，確有公訴人所指訴之犯意。公訴人上訴意旨就此部分
    之論述，為本院本案所不採取。另在九二一地震發生之後，
    因為災情嚴重，行政院主管機關為安置災民，確有要求受災
    戶在一定期限內提出申請，並要求地方政府在一定期限內完
    成審核及發放作業之情形，而被告行為當時因為東勢鎮災情
    嚴重，故該鎮公所民政課人員實際上並無法實際負責審核之
    業務，即使在被告批請東勢鎮公所政風室人員會同建管技術
    人員實地勘查後，其等對於詹一豐、廖阿淋、張瑞吉、詹李
    勤等人是否符合「現住戶」之要件，亦未能查得實情，上
    開事實之認定理由均已如上所述；此係本案被告行為當時所
    存在之客觀事實。被告行為當時身處上開環境，其對於本案
    上開補助金申請之裁示是否適切，是否應靜待上級單位鑑定
    之後才決定送件或核發，此係其行政作為是否適當之問題，
    容可議論，但尚無從因此即據以推認被告之裁示係基於公訴
    人所指訴之犯意而為。此外，詹一豐、廖阿淋、張瑞吉、詹
    李勤等人嗣後何以未領取上開慰助金，此與本案被告是否
    有公訴人所指訴犯行之認定，亦無直接關聯。綜上所述，本
    院本案尚無從依據公訴人之上訴理由，獲致被告有公訴人所
    指訴之犯行之心證，公訴人之上訴為無理由，應予駁回。
十、據上論斷，應依刑事訴訟法第三百六十八條，判決如主文。
本案經檢察官乙○○到庭執行職務。
中    華    民    國    98    年    2    月     11    日
            刑事第三庭    審判長法  官  王  增  瑜
                                法  官  梁  堯  銘
                                法  官  廖  柏  基
以上正本證明與原本無異。
檢察官得上訴。
被告不得上訴
如不服本判決應於收受送達後十日內向本院提出上訴書狀，其未
敘述上訴之理由者，並得於提起上訴後十日內向本院補提理由書
（均須按他造當事人之人數附繕本）「切勿逕送上級法院」。
                                書記官  曾  煜  智
中    華    民    國    98    年    2    月     11    日
附表：
  一、詹一豐設籍及實際居住均在臺中縣東勢鎮○○路永盛巷一
      五○之一三號房屋，在九二一地震中並未毀損，而詹一豐
      並非居住在其兄長詹德和所有臺中縣東勢鎮○○路永盛巷
      七四號房屋後側未編門牌號碼且無人居住之廢棄房屋內。
      而丙○○明知該情，竟於八十八年十月十一日，在「臺中
      縣東勢鎮九二一集集大地震房屋受損證明書」上，將詹一
      豐之兄長詹德和所有臺中縣東勢鎮○○路永盛巷七四號房
      屋後側未編門牌號碼且無人居住之廢棄房屋，虛偽記載為
      「明正里東蘭路永盛巷一五○之二號」並判定為「全倒」
      。
  二、張瑞吉所設籍之臺中縣東勢鎮○○路永盛巷一一二號，可
      分為新、舊二住宅，而門牌號碼均為一一二號，而張瑞吉
      本人實際係居住於「新宅」內，而「舊宅」則充當豬舍及
      擺放雜物之用，在九二一地震中，毀損者為「舊宅」，「
      新宅」並未毀損。而丙○○明知該情，竟於八十八年十月
      十一日，在「臺中縣東勢鎮九二一集集大地震房屋受損證
      明書」上，將張瑞吉之上開無人居住之充當豬舍及擺放雜
      物用之「舊宅」判定為「全倒」。
  三、廖阿淋設籍及實際居住在臺中縣東勢鎮○○路永盛巷六四
      之一四號房屋，在九二一地震中並未毀損，而廖阿淋所有
      坐落同鎮○○路永盛巷五六號果園內之建築物係實際無人
      居住之土造瓦房，平日用於儲放農具之用。而丙○○明知
      該情，竟於八十八年十月十一日，在「臺中縣東勢鎮九二
      一集集大地震房屋受損證明書」上，將廖阿淋所有無人居
      住之臺中縣東勢鎮○○路永盛巷五六號房屋，判定為「全
      倒」。
  四、詹李勤所有且實際居住坐落臺中縣東蘭路永盛巷七七號
      之住處，為一「Ｌ」型之土造舊宅，在九二一地震中，該
      舊宅僅大門右側第一間空房倒塌，尚非屬臥室、客廳、飯
      廳及連棟之廚廁、浴室等前揭內政部函示所定「住屋」倒
      塌之範圍。而丙○○明知該情，竟於八十八年十月七日，
      在「臺中縣東勢鎮九二一集集大地震房屋受損證明書」上
      ，將詹李勤所有非屬「住屋」之房屋，判定為「半倒」
      。


司法院資訊處製作；財團法人民間司法改革基金會備份。
